【裁判字號】    98,易,3613
【裁判日期】    990820
【裁判案由】    詐欺
【裁判全文】
臺灣臺北地方法院刑事判決              98年度易字第3613號
公  訴  人  臺灣臺北地方法院檢察署檢察官
被      告  甲○○
            丙○○
上列被告等因詐欺案件，經檢察官提起公訴（98年度偵字第8254
號），本院判決如下：
    主  文
甲○○、丙○○均無罪。
    理  由
一、本件公訴意旨略以：被告甲○○係設於臺北市大安區○○○
    路一０二號五樓集新興業股份有限公司（下稱集新公司）負
    責人，竟與被告丙○○共同基於意圖為自己不法所有之犯意
    聯絡，於民國九十七年十月初某日，共同向告訴人即證人乙○○佯稱：可以集新公司名義，代證人乙○○向德意志銀行
    或匯豐銀行開立信用狀，供證人乙○○向美國進口貨物支付
    貨款之用，並提示以集新公司名義委請銀行開立信用狀之申
    請書予證人乙○○檢視，使證人乙○○陷於錯誤，而於九十
    七年十月十五日在臺北市○○區○○路二段九一巷一九樓之
    一之王富茂律師事務所簽訂協議書，雙方約定開立信用狀總
    金額八百萬美金，分四至六張開立，開立銀行為德意志銀行
    或匯豐銀行，被告二人應於簽約後五日內開立第一筆二百萬
    美金信用狀等事項，並在王富茂律師之見證下，證人乙○○
    當場交付新臺幣（下同）五十萬元現金予被告二人。詎被告
    二人於收受上開訂金後，未於約定期限內開立信用狀，亦未
    返還上開訂金。被告丙○○得手後，乃食髓知味，承前犯意
    ，又於九十七年十月三十日向證人乙○○佯稱：其受委託開
    立信用狀一事，須與其他案件合併始得開立信用狀等語，要
    求證人乙○○需另配合提供資金二十萬元，使證人乙○○陷
    於錯誤，於次日交付二十萬元現金予被告丙○○，被告丙○○開立等額本票並承諾七日內（即九十七年十一月七日）返
    還借款。惟屆期被告丙○○除未歸還該二十萬元借款，且被
    告二人始終未能提供第一張美金二百萬元之信用狀，證人乙○○始知受騙。案經證人乙○○訴請偵辦。因認被告二人均
    涉犯刑法第三百三十九條第一項之詐欺取財罪嫌。
二、按犯罪事實應依證據認定之，無證據不得認定其犯罪事實；
    不能證明被告犯罪者，應諭知無罪之判決，刑事訴訟法第一
    百五十四條第二項、第三百零一條第一項分別定有明文。又
    事實之認定應憑證據，如不能發現相當證據或證據不足以證
    明者，自不能以推測或擬制之方法，以為裁判之基礎；而認
    定犯罪事實所憑之證據，雖不以直接證據為限，間接證據亦
    包括在內，然無論直接或間接證據，其為訴訟上之證明，須
    於通常一般之人均不致於有所懷疑，而得確信其為真實之程
    度者，始得據之為有罪之認定，倘其證明尚未達到此一程度
    ，而有合理性懷疑之存在時，即無從為有罪之認定，此有最
    高法院四十年台上字第八六號判例、七十六年台上字第四九
    八六號判例意旨可資參照。次按刑法第三百三十九條第一項
    詐欺罪之成立，以意圖為自己或第三人不法所有，以詐術使
    人將本人或第三人之物交付為要件。所謂以詐術使人交付，
    必須被詐欺人因其詐欺而陷於錯誤。如行為人欠缺不法所有
    之意圖或無施用詐術之行為或其所用之方法，不能認為詐術
    ，亦不致使人陷於錯誤，即不得以詐欺取財罪論處。
三、本件公訴人認被告甲○○、丙○○涉有上開詐欺取財罪嫌，
    無非係以被告二人於偵查中之供述，證人乙○○、王富茂於
    偵查中之證述，並有協議書、信用狀格式、簡訊通聯紀錄資
    料、被告丙○○簽立之本票、借據、切結書各一份在卷可稽
    ，為其主要論據。
四、訊據被告甲○○、丙○○固均坦承有以被告甲○○擔任負責
    人之集新公司名義與證人乙○○簽訂協議書，受託代開信用
    狀，並向證人乙○○師取五十萬元開狀費，嗣未依約開出信
    用狀之事實；被告丙○○另坦承有向證人乙○○借款二十萬
    元之事實。然均堅決否認涉有上開詐欺取財犯行，均辯稱：
    其等在簽訂協議書後，即先後與集新公司配合之開狀公司接
    洽開狀事宜，惟因證人乙○○所提文件之貨物價值與市價相
    差甚遠，又遲未應開狀公司要求提出貨物價值證明或買家資
    料供開狀公司查核，致無法如期開出信用狀，並無詐騙證人
    乙○○等語；被告丙○○另辯稱：該筆二十萬元係因個人財
    務問題向證人乙○○所商借之借款等語。經查：
  (一)就簽訂協議書受託開立信用狀部分：
    1.被告二人有於九十七年十月十五日以集新公司名義與證人
      乙○○在證人王富茂之律師事務所內簽訂協議書，約定由
      被告二人代證人乙○○開立總額八百萬美金之信用狀，分
      四至六張開立，被告二人須於協議書簽訂後五個銀行工作
      日內開立第一筆二百萬美金之信用狀，證人乙○○則需支
      付開狀金額百分之五之開狀費用，被告二人則可自該百分
      之五開狀費中抽取百分之０‧五之報酬，證人乙○○並有
      於簽約當日交付現金五十萬元開狀費予被告二人，被告二
      人則簽發票據面額五十萬元本票一張持交證人乙○○收執
      ，業據被告二人坦認在卷，並經證人乙○○於偵查中及本
      院審理時證述在卷，且有協議書及本票影本各一份在卷可
      稽（他字卷第四頁、第五頁、第七頁），此部分之事實，
      固堪認定。
    2.然雙方在簽訂協議書時所提出，經雙方在其上簽名確認之
      附件一至附件三（他字卷第八頁至第十頁），則係被告二
      人依據證人乙○○事先提出之「Proforma  Invoice」即
      預估發票（非正式發票）資料（他字卷第十一頁至第十三
      頁），由開狀公司所預擬，作為日後正式開出信用狀內容
      及格式參考之範本，既非與集新公司配合之開狀公司已向
      開狀銀行提出申請開立證人乙○○本件國際貿易所需之第
      一筆二百萬美金信用狀之申請書，亦非開狀銀行業以集新
      公司名義為證人乙○○本件國際貿易所正式開出之二百萬
      美金信用狀一節，亦經被告二人於偵查中及本院審理時分
      別供述在卷，且據證人乙○○於本院審理時證稱：「（告
      證一即他字卷第八頁、九頁你是在跟被告簽訂協議書時所
      取得的嗎？）對，他之前就有E－mail給我，彼此有先看
      過。」、「之前信用狀申請書的格式就有提供，確認後我
      們才簽立這個合約，協議書上面有講說依照這個格式，在
      第二條的依此格式（如附件）。」、「（我剛剛問的是本
      件你有無收到被告所交給你的你所謂的申請Ｌ／Ｃ的表格
      影本？）沒有。」等語（本院卷第一四０頁反面、第一四
      一頁），以及證人王富茂於偵查中證稱：簽訂協議書當時
      ，雙方均有在「Ｌ／Ｃ格式」上簽名確認等語（偵查卷第
      六一頁）屬實。此核諸協議書第二條「‧‧‧此信用狀應
      經協商後依雙方同意之格式及內容開出；即事先由甲方（
      即證人乙○○）提供Proforma  Invoice給乙方（即被告
      二人）‧‧‧依此格式（如附件）開出交給開狀方的被委
      託人即乙方‧‧‧」之約定即明（他字卷第四頁）。準此
      ，證人乙○○嗣於偵查中及本院審理時改口證稱：被告二
      人於簽訂協議書時所提出之附件一至附件三（即他字卷第
      八頁至第十頁），並非格範本，而係被告二人業以集新公
      司名義為渠向銀行要求開立二百萬美金信用狀之申請書，
      渠即依據此份信用狀申請書資料要求賣方先行出貨云云（
      本院卷第一四０頁反面），顯與事實不符，無可採信。自
      難據此逕認被告二人在與證人乙○○簽訂協議書時，客觀
      上有何施用任何詐術之情事。
    3.再揆諸協議書第五條：「甲方交付伍拾萬現金費用時，乙
      方須提供相對保證金額之支票及本票給予律師保管‧‧‧
      本件Ｌ／Ｃ若無法開出，開狀方也無立即補救方式時（補
      救方法及時間需經接狀方同意），需在五個工作天內把此
      保證支票及本票交與甲方，雙方無條件終止合約‧‧‧」
      之約定（他字卷第四頁、第五頁），即知被告二人在與證
      人乙○○簽訂協議書當時，無論係被告二人抑或證人乙○○，均有關於被告二人在受託後，經其等與集新公司配合
      之資金公司接洽結果，得否順利如期完成為證人乙○○開
      立信用狀一事，尚屬未定之認識及預見，始有上開協議書
      第五條之約定。是證人乙○○對於被告二人在受託後，可
      能無法完成受託事項，依約為之開立信用狀結果之發生，
      既係在證人乙○○主觀認知及風險評估範圍內，證人乙○○要無陷於任何錯誤之可言。
    4.況集新公司確有配合向銀行開立信用狀之資金公司，且被
      告二人在與證人乙○○簽訂協議書後，並有與集新公司配
      合之資金公司如COMEX  LLC 公司及深圳富行石油化工產
      品進出口有限公司（下稱深圳富行公司）接洽開立信用狀
      事宜。本件信用狀無法如期開出，係因證人乙○○所提出
      之預估發票（即Proforma  Invoice）貨物價值與市價相
      差甚遠，且證人乙○○又遲未應開狀公司要求提出貨物價
      值證明或買家資料以供查核預估發票（即Proforma  Invo
      ice之貨物價值是否屬實所致等情，亦經被告二人於偵查
      中及本院審理時供述在卷，並有COMEX  LLC公司名片、信
      用狀範本資料、集新公司與深圳富行公司所簽訂之委託授
      權協議書、被告甲○○護照入出境資料暨台胞證、被告甲○○與證人乙○○往來之電子郵件內容、上網查詢鍵盤價
      格資料各一份附卷足憑（本院卷第八八頁至第一０三頁、
      第一０九頁至第一一六頁）。且經證人乙○○於本院審理
      時證稱：渠在簽約時，除提供預估發票（即Proforma  In
      voice）予被告二人外，別無其他，簽約後，被告二人確
      有以電子郵件要求渠提出貨物價值證明或買家資料等語不
      諱（本院卷第一三七頁、第一三九頁、第一四九頁），以
      及證人乙○○迄於本院審理時，關於足以證明貨物價值之
      相關資料，仍僅一再空言證稱渠有買家資料、提貨單（載
      貨證券）可供提出云云，實際上並未提出國際貿易慣例及
      海商法上所定需載明貨物名稱、數量、價值之載貨證券，
      抑或買家資料等情觀之，足徵被告二人辯稱信用狀無法如
      期開出係因證人乙○○遲遲無法提出貨物價值證明或買家
      資料，供開狀公司查核所致等語屬實可採。
    5.總此，自難以被告二人在與證人乙○○簽訂協議書，收受
      證人乙○○所交付之五十萬元開狀費後，未依約開出信用
      狀之事實，逕認被告二人在與證人乙○○簽約時，主觀上
      有何意圖為自己不法所有之犯意，或客觀上有施用任何詐
      術，致證人乙○○陷於錯誤之情事。
  (二)就被告丙○○向證人乙○○借款二十萬元部分：
    此業經被告丙○○於偵查中及本院審理時供稱：其係因個人
    財務問題，向證人乙○○借款二十萬元周轉等語在卷。且證
    人乙○○對於在被告甲○○不知情之情況下，私下交付二十
    萬元予被告丙○○之緣由，以及該筆二十萬元究係屬借款抑
    或追加之開狀費用等節，原具狀指稱：「‧‧‧被告丙○○
    ‧‧‧即以本案如何需要合併他案，否則開立信用狀之事，
    無法進行為由，橫加『要脅』告訴人：另須一資金配合作業
    方可繼續進行開立信用狀之事，告訴人迫於無奈‧‧‧」云
    云（他字卷第一頁）。於偵查中則證稱：「‧‧‧二十萬元
    是後來丙○○說不夠錢，要我給他的。」云云（偵查卷第十
    頁）。嗣於本院審理時又翻異前詞，證稱：「（另外你交給
    丙○○的二十萬元，是否是你借給丙○○的借款？）‧‧‧
    丙○○說當時給五十萬不夠開狀的費用，還要追加，所以他
    就說費用五十萬不夠，還要二十萬才開的出來，所以是追加
    的費用。」、「丙○○說五十萬的開狀費用不夠，還要二十
    萬，所以是算開信用狀的費用。」云云（本院卷第一四九頁
    正反面）。先後不一，互異其詞。參以證人乙○○交付被告
    丙○○之二十萬元款項，若係基於雙方所簽訂協議書之法律
    關係上所追加之開狀費用，則證人乙○○豈有在被告甲○○
    全然不知有該筆追加開狀費之情形下，私下交付二十萬元予
    被告丙○○，並要求被告丙○○另行書立借據及切結書（他
    字卷第一五頁、第二一頁）之可能。是以，亦難僅憑證人乙○○上開互核不符之證述內容，遽認被告丙○○就此二十萬
    元借款部分，客觀上有施用任何詐術，抑或主觀上有何意圖
    為自己不法所有之犯意。
五、綜上所述，堪認被告二人上開所辯非虛可採，自不得僅以被
    告二人未依約開立信用狀之結果，以及被告丙○○事後未如
    期清償二十萬元借款，遽認被告二人有詐欺取財之情事，本
    件應純屬民事債務不履行及消費借貸之糾紛，要與刑法詐欺
    取財之構成要件無涉。此外，復查無其他積極證據足證被告
    二人涉有公訴人所指之上開詐欺取財犯行，自屬不能證明被
    告二人犯罪，揆諸前揭規定與判例意旨，依法自應為無罪判
    決之諭知。
據上論斷，應依刑事訴訟法第三百零一條第一項，判決如主文。
本案經檢察官文家倩到庭執行職務。
中    華    民    國    99    年    8     月    20    日
                      臺灣臺北方法院刑事第十五庭
                          審判長法  官  廖紋妤
                                法  官  邱蓮華
                                法  官  吳麗英
上正本證明與原本無異。
如不服本判決應於收受送達後10日內向本院提出上訴書狀，並應
敘述具體理由；其未敘述上訴理由者，應於上訴期間屆滿後20日
內向本院補提理由書（均須按他造當事人之人數附繕本）「切勿
逕送上級法院」。告訴人或被害人如對於本判決不服者，應具備
理由請求檢察官上訴，其上訴期間之計算係以檢察官收受判決正
本之日期為準。
                                書記官  藍儒鈞
中    華    民    國    99    年    8     月    20    日

司法院資訊處製作；財團法人民間司法改革基金會備份。
